臺灣高等法院刑事判決
110年度上易字第505號
上  訴  人  臺灣士林地方檢察署檢察官
被      告  蔡侑蓁


上列上訴人因被告違反毒品危害防制條例案件，不服臺灣士林地
方法院109年度簡上字第175號，中華民國109年12月15日第一審
判決（聲請簡易判決處刑案號：臺灣士林地方檢察署109年度毒
偵字第582號），提起上訴，本院判決如下：
    主  文
上訴駁回。               
    理  由
一、聲請簡易判決處刑意旨略以：被告甲○○前因施用第二級毒品
    案件，經臺灣臺北地方檢察署（下稱臺北地檢署）檢察官以
    101年度毒偵字第1625號為緩起訴處分，嗣經同署檢察官以1
    02年度撤緩字第229號撤銷後，以102年度撤緩毒偵字第145
    號聲請簡易判決處刑，並經臺灣臺北地方法院（下稱臺北地
    院）以102年度簡字第3320號判處有期徒刑2月確定，於民國
    103年5月27日易科罰金執行完畢。復因施用第二級毒品案件
    ，經同法院以108年度簡字第344號判處有期徒刑5月確定，
    於108年4月9日易科罰金執行完畢。仍不知悔改，基於施用
    第二級毒品甲基安非他命之犯意，於109年3月22日18時許，
    在新北市○○區○○路000號公園內，施用甲基安非他命。嗣於
    同日23時許為警臨檢盤查，扣得其持有之安非他命1包、吸
    食器1個，經其同意後採尿送驗結果，呈安非他命、甲基安
    非他命陽性反應，始悉上情。因認被告涉犯毒品危害防制條
    例第10條第2項之施用第二級毒品罪嫌。
二、按起訴之程序違背規定者，應諭知不受理之判決，並得不經
    言詞辯論為之，刑事訴訟法第303條第1款、第307條分別定
    有明文。此所稱之起訴之程序違背規定，係指檢察官提起公
    訴之訴訟行為於程序上有違法律之規定而言。而提起公訴之
    訴訟行為是否於程序上有違法律規定，原則上，固是以起訴
    時所存在之事項及法律規定為判斷，惟檢察官起訴後始發生
    之情事變更事由，致法院不能為實體審理及判決亦屬「起訴
    之程序違背規定」（最高法院109年度台上字第3826號判決
    意旨參照）。此觀刑事訴訟法第303條規範起訴程序違背規
    定之情形，僅第1款係概括規定，其餘為列舉規定，其中第3
    款、第5款均屬檢察官「起訴後」始發生情事變更事由，致
    法院不能為實體審理及判決之情形。基於文義及體系解釋，
    第1款「起訴之程序違背規定」，無須侷限於起訴時為斷。
    起訴後因情事變更，認起訴程序違背規定者，最高法院亦著
    有前例，而有認「起訴之程序違背規定」，並不限於起訴時
    存在之事由，尚包括因起訴後之情事變更，致法院不能為實
    體上之審理進而為實體判決之情形（最高法院109年度台抗
    大字第1771號裁定意旨參照）。　　
三、再查被告行為後，109年1月15日公布修正之毒品危害防制條
    例第20條、第23條、第24條暨增訂第35條之1等規定，其中
    第20條、第23條、第35條之1等規定已於同年7月15日施行，
    第24條規定亦經行政院令定自110年5月1日施行。第20條第3
    項、第23條第2項已由「依前項規定為觀察、勒戒或強制戒
    治執行完畢釋放後，五年後再犯第十條之罪者，適用本條前
    二項之規定。」、「觀察、勒戒或強制戒治執行完畢釋放後
    ，五年內再犯第十條之罪者，檢察官或少年法院 (地方法院
    少年法庭) 應依法追訴或裁定交付審理。」，分別修正為「
    依前項規定為觀察、勒戒或強制戒治執行完畢釋放後，三年
    後再犯第十條之罪者，適用前二項之規定。」、「觀察、勒
    戒或強制戒治執行完畢釋放後，三年內再犯第十條之罪者，
    檢察官或少年法院（地方法院少年法庭）應依法追訴或裁定
    交付審理。」，第24條第1項、第2項亦由「本法第二十條第
    一項及第二十三條第二項之程序，於檢察官先依刑事訴訟法
    第二百五十三條之一第一項、第二百五十三條之二之規定，
    為附命完成戒癮治療之緩起訴處分時，或於少年法院（地方
    法院少年法庭）認以依少年事件處理法程序處理為適當時，
    不適用之。」、「前項緩起訴處分，經撤銷者，檢察官應依
    法追訴。」，修正為「第二十條第一項及第二十三條第二項
    之程序，於檢察官先依刑事訴訟法第二百五十三條之一第一
    項、第二百五十三條之二第一項第四款至第六款或第八款規
    定，為附條件之緩起訴處分時，或於少年法院（地方法院少
    年法庭）認以依少年事件處理法程序處理為適當時，不適用
    之。」、「前項緩起訴處分，經撤銷者，檢察官應繼續偵查
    或起訴。」，新增第35條之1則規定：「本條例中華民國一
    百零八年十二月十七日修正之條文施行前犯第十條之罪之案
    件，於修正施行後，依下列規定處理：一、偵查中之案件，
    由檢察官依修正後規定處理。二、審判中之案件，由法院或
    少年法院（地方法院少年法庭）依修正後規定處理；依修正
    後規定應為不起訴處分或不付審理之裁定者，法院或少年法
    院（地方法院少年法庭）應為免刑之判決或不付審理之裁定
    。三、判決確定尚未執行或執行中之案件，適用修正前之規
    定。」。從而未曾受觀察、勒戒或強制戒治執行完畢釋放紀
    錄之被告，因施用毒品，經檢察官為附命完成戒癮治療之緩
    起訴處分（或簡稱「附命緩起訴」處分），被告於緩起訴期
    間未完成戒癮治療，經檢察官撤銷其緩起訴處分，是否等同
    曾受觀察、勒戒之處遇？檢察官可否逕對被告上開施用毒品
    行為起訴或聲請簡易判決處刑？最高法院先前依統一見解作
    成裁判之肯定說見解認：檢察官已依（修正前）毒品危害防
    制條例第24條第1項為「附命緩起訴」處分，被告事實上已
    接受等同「觀察、勒戒」之處遇，竟未能履行該條件，自應
    於撤銷緩起訴處分後，依法起訴，而無再次聲請法院裁定觀
    察、勒戒之必要。惟最高法院近日已改採否定說見解，因「
    附命緩起訴」處分雖得佐以採尿、對相關規定遵守等約制方
    式，使被告確實完成「戒癮治療」，但被告因「戒癮治療」
    未完成，其「附命緩起訴」處分被撤銷，自與觀察、勒戒執
    行完畢之情形有別，不能等同曾受觀察、勒戒之處遇。另最
    高法院最近所持見解認：毒品危害防制條例第20條第3項及
    第23條第2項所謂「3年後（內）再犯」，應跳脫以往窠臼，
    只要本次再犯（不論修正施行前、後）距最近一次觀察、勒
    戒或強制戒治執行完畢釋放，已逾3年者，即該當之，不因
    其間有無犯第10條之罪經起訴、判刑或執行而受影響。則舉
    重以明輕，被告縱曾經檢察官為「附命緩起訴」處分，若未
    完成戒癮治療，依理亦不影響法院再令觀察、勒戒之認定。
    亦即，若被告於緩起訴期間未完成戒癮治療，經檢察官撤銷
    緩起訴處分，因不等同曾受觀察、勒戒之處遇，自應回復原
    緩起訴處分不存在之狀態，由檢察官依現行法規定為相關處
    分，不得逕行起訴（最高法院110年度台非字第98號判決意
    旨參照）。從而，修正後毒品危害防制條例第23條第2項係
    以「觀察、勒戒或強制戒治執行完畢釋放後，3年內再犯」
    為其追訴條件，被告前既未曾接受觀察、勒戒等處遇，自無
    從適用該規定予以追訴處罰，仍應適用修正後毒品危害防制
    條例第20條第1項規定辦理（最高法院109年度台上大字第35
    36號撤銷提案裁定意旨參照）。
四、本案被告前未曾受觀察、勒戒或強制戒治之執行，於101年
    間因初犯施用第二級毒品案件，經臺北地檢署檢察官以101
    年度毒偵字第1625號為附命戒癮治療等條件之緩起訴處分確
    定，嗣因被告於治療期間，無故未依指定時間接受治療達3
    次以上，且無正當理由，未於指定時間遵守該署觀護人室進
    行追蹤輔導及不定期尿液檢驗之預防再犯所為之必要命令，
    而經同署檢察官以102年度撤緩字第229號撤銷緩起訴處分，
    並以102年度撤緩毒偵字第145號聲請簡易判決處刑，嗣經臺
    北地院以102年度簡字第3320號判處有期徒刑2月確定，其後
    亦未曾受觀察、勒戒或強制戒治之執行等情，有卷附上開檢
    察官緩起訴處分書、撤銷緩起訴處分書、聲請簡易判決處刑
    書及本院被告前案紀錄表可按，其既因戒癮治療未完成，其
    附命緩起訴處分即遭撤銷，揆諸前揭說明，自與觀察、勒戒
    執行完畢之情形有別，不能等同曾受觀察、勒戒之處遇，而
    應回復原緩起訴處分不存在之狀態，由檢察官依修正後毒品
    危害防制條例第20條第1項規定，聲請法院裁定令被告入勒
    戒處所觀察、勒戒，不得逕行起訴。原審以被告係經緩起訴
    處分，3年後再犯本案，與修正後毒品危害防制條例第20條
    第3項「3年後再犯」之規定相符，應由檢察官依該條項規定
    及第24條等規定，重啟處遇程序，視被告個案情形，是否適
    合「觀察、勒戒或強制戒治」或給予附命緩起訴處分等情，
    因認檢察官聲請簡易判決處刑之程序違背規定，而為不受理
    判決，核其所持理由與本院雖有不同，惟結論並無二致，應
    予維持。檢察官上訴徒憑己見，指摘原判決不當，為無理由
    ，應予駁回，並不經言詞辯論為之。
據上論斷，應依刑事訴訟法第368條、第372條，判決如主文。　
中　　華　　民　　國　　110 　年　　8 　　月　　23　　日
                  刑事第十六庭  審判長法　官  葉騰瑞
                                      法　官  廖紋妤
                                      法　官  陳芃宇
以上正本證明與原本無異。
不得上訴。
                                      書記官  蘇佳賢
中　　華　　民　　國　　110 　年　　8 　　月　　23　　日